最高法院刑事判決　　　　　　　　　　　　　　　九十一年度台上字第四一四一號
　　上　訴　人
　　即 自訴 人　頂堡股份有限公司
　　兼　法　定
　　代　理　人　邱鴻森
　　被　　　告　甲○○
右上訴人等因自訴被告偽造文書等罪案件，不服台灣高等法院中華民國九十一年五月
十五日第二審更審判決（九十年度重上更(四)字第一九八號，起訴案號：台灣桃園地方
法院八十四年度自字第一二四號），提起上訴，本院判決如左：
    主  文
原判決撤銷，發回台灣高等法院。
    理  由
本件原判決以上訴人邱鴻森自訴意旨略稱，被告甲○○與上訴人共同籌組頂堡股份有
限公司（下稱頂堡公司）與統年股份有限公司（下稱統年公司），並由上訴人擔任頂
堡公司負責人，被告擔任統年公司負責人。詎被告竟未經上訴人同意，擅自於民國八
十三年二月二日以頂堡公司為債務人，上訴人為連帶債務人，向蔡立中（業經原審更
審前判決維持第一審諭知無罪之判決，駁回頂堡公司及上訴人之第二審上訴，此部分
因未再上訴而告確定）借款新台幣（下同）二千萬元，並與蔡立中基於犯意聯絡，盜
用頂堡公司及上訴人個人之印鑑，偽造頂堡公司及上訴人名義之抵押權設定契約書及
土地登記申請書，持以向桃園地政事務所申請為不實之抵押權設定登記。將頂堡公司
所有坐落桃園縣龜山鄉○○○○段第四七五｜二七及四七五｜三０地號土地及其上建
號二七六號建物，設定最高限額二千五百萬元之第二順位抵押權予蔡立中，足以生損
害於頂堡公司及上訴人。因認被告牽連犯刑法第二百十六條、第二百十條之行使偽造
私文書罪、及同法第二百十四條之使公務員登載不實文書罪、同法第二百十七條之盜
用印章罪；嗣上訴人邱鴻森又於八十五年一月十七日提出「刑事補充自訴理由狀」，
追加自訴被告甲○○將上開不動產設定最高限額二千五百萬元之第二順位抵押權予蔡
立中，以頂堡公司名義向蔡立中借款二千萬元，然依頂堡公司之營運狀況，根本不須
另向蔡立中借款二千萬元，被告挪用該等款項中飽私囊，作其個人之其他用途，因認
被告又牽連犯侵占、背信罪責等情。經原審審理結果，認為上訴人追加自訴被告涉犯
刑法第三百四十二條第一項背信罪，及同法第三百三十六條第二項業務上侵占罪部分
，其犯罪直接被害人係頂堡公司，而非上訴人邱鴻森個人，上訴人邱鴻森對此部分依
法不得提起自訴。又此業務上侵占罪之法定本刑較上述行使偽造私文書等罪為重；且
上訴人邱鴻森並認追加自訴部分與原自訴被告行使偽造私文書等罪間有牽連犯之裁判
上一罪之關係，為訴訟法上單一性案件。茲上訴人邱鴻森對被告涉犯業務上侵占罪嫌
部分，不得提起自訴，且此不得提起自訴部分係較重之罪，依刑事訴訟法第三百十九
條但書規定，對全部犯罪事實均不得提起自訴，是依同法第三百三十四條之規定，諭
知上訴人邱鴻森自訴被告部分自訴不受理。固非無見。
惟查，(一)、依刑事訴訟法第三百四十三條準用同法第二百六十五條第一項之規定，追
加自訴應限於與本案相牽連之犯罪（係指同法第七條所列：1.一人犯數罪者，2.數人
共犯一罪或數罪者，3.數人同時在同一處所各別犯罪者，4.犯與本罪有關係之藏匿人
犯、湮滅證據、偽證、贓物各罪者）或本罪之誣告罪，始得提起。即追加提起者必為
可以獨立之新訴，使其與原自訴之案件合併審判，以收訴訟經濟之效果，故屬數罪併
罰之情形，始符合提起追加自訴之要件；是此「相牽連之犯罪」一語，並非指刑法第
五十五條規定，犯數罪而有方法、結果之牽連犯關係者而言。至追加自訴之犯罪，與
原自訴案件如有實質上或裁判上一罪之單一性不可分關係時，依同法第三百四十三條
準用第二百六十七條規定，本為原自訴效力所及，對該追加之訴之部分應認係重行起
訴，依同法第三百四十三條準用第三百零三條第二款，另為諭知不受理之判決。本件
上訴人於八十五年一月十七日提出之「刑事補充自訴理由狀」（見第一審卷第一百四
十頁）其內涵、性質究竟為何？究否符合追加自訴之要件？抑或僅屬原自訴事實之擴
張？原審並未詳細釐清，乃其判決理由先謂上訴人邱鴻森追加提起業務侵占及背信之
自訴；又認該追加之業務侵占、背信部分與原自訴被告偽造文書之事實有牽連犯之裁
判上一罪關係，應從一重罪業務侵占罪論處，惟追加自訴之侵占、背信等情縱然屬實
，其犯罪直接被害人係頂堡公司，並非該公司負責人之上訴人邱鴻森，因認邱某不得
提起本件自訴，而對邱鴻森自訴及「追加自訴」被告部分，一併諭知不受理之判決，
揆之首開說明，自有判決適用法則不當之違法。(二)、依上訴人邱鴻森及頂堡公司自訴
之事實，係認被告甲○○未經頂堡公司負責人邱鴻森同意或授權，擅自將頂堡公司列
為「義務人兼債務人」、併將邱鴻森個人列為「連帶債務人」，而盜用頂堡公司及邱
鴻森印章，偽造抵押權設定契約書及土地登記申請書，持向桃園地政事務所申請為不
實之抵押權設定登記，將前述頂堡公司所有土地、建物虛偽設定最高限額二千五百萬
元抵押權予蔡立中，足生損害於頂堡公司及邱鴻森本人等情，係認被告同時偽造、行
使頂堡公司及邱鴻森名義之兩份不實文書，應屬一行為觸犯二罪名，為想像競合犯而
有裁判上一罪之關係，則基於審判不可分之原則，本院就邱鴻森自訴部分撤銷發回原
審更為審判時，其效力應及於頂堡公司自訴被告部分，原審應依職權併予審判。乃原
審對頂堡公司自訴部分，認為已經判決確定，自有誤會；其未併予審判（含「追加自
訴」部分），且有已受請求事項未予判決之違法。(三)、邱鴻森所提「刑事補充自訴理
由狀」指被告又犯「侵占」及背信罪云云。乃原審未說明其理由，逕認被告犯「業務
上侵占」罪嫌，尚嫌理由不備。上訴人等上訴意旨，均指摘原判決不當，非無理由，
應認仍有撤銷發回更審之原因。另頂堡公司自訴部分，併予發回更審。附此敘明。
據上論結，應依刑事訴訟法第三百九十七條、第四百零一條，判決如主文。
中      華      民      國    九十一    年      七      月    二十五    日
                              最高法院刑事第六庭
                                  審判長法官  吳  雄  銘
                                        法官  池  啟  明
                                        法官  石  木  欽
                                        法官  郭  毓  洲
                                        法官  吳  三  龍
      右正本證明與原本無異
                                              書  記  官
中      華      民      國    九十一    年      七      月     三十     日
